臺灣高等法院交通法庭判決 　　　　 　94年度交上易字第57號
　　上　訴　人
　　即　被　告　乙○○
　　選任辯護人　李嘉典律師
　　　　　　　　陳博文律師
上列上訴人因過失傷害案件，不服臺灣臺北地方法院93年度交易
字第282 號，中華民國94年2 月3 日第一審判決（起訴案號：臺
灣臺北地方法院檢察署93年度偵字第5502號），提起上訴，本院
判決如下：
    主  文
原判決撤銷。
乙○○因過失傷害人，處有期徒刑肆月，如易科罰金，以參佰元
折算壹日。
    事  實
一、乙○○於民國（下同）92年11月17日下午9 時10分許，駕駛
    車號7C-27 07號自用小客車沿臺北市中山區○○○路第二車
    道（外側車道）西向東方向行駛，行至樂群一路與敬業一路
    口時，應注意汽車行駛時，駕駛人應注意兩車併行之間隔，
    並隨時採取必要之安全措施，而當時天候雖下著毛毛雨、路
    面濕潤，但夜間照明清楚、路面無缺陷、無障礙物、視距良
    好之情形，亦無不能注意情事，竟疏未注意，未注意兩車併
    行之間隔，並隨時採取必要之安全措施，適丙○○騎乘車號
    DSU-136號輕機車沿同向同車道在其右側行駛，亦未注意兩
    車併行之間隔，致乙○○駕駛之車輛右後視鏡與丙○○騎乘
    之輕機車左把手發生擦撞，丙○○因而人車倒地，身體向前
    翻滾，機車亦向前滑行後，撞擊同向同車道在前由吳文欽所
    騎之腳踏車後車尾，致丙○○左顴骨骨折及臉部挫傷之傷害
    ，吳文欽則受有右手擦傷、右臀部擦傷之傷害（吳文欽受傷
    部分未據告訴）。
二、案經丙○○訴由臺北市政府警察局中山分局報告臺灣臺北地
    方法院檢察署檢察官偵查起訴。
    理  由
一、訊據被告乙○○固坦承於上開時間駕駛系爭自用小客車行經
    前開交通事故地點等情不諱，惟矢口否認有過失傷害之犯行
    ，辯稱：伊在告訴人後方開車，當晚天雨路滑，突然看見告
    訴人在前方約20公尺處滑倒，伊才緊急煞車，並在告訴人後
    方即機車左前方停住，嗣因路見不平，下車察看，並與路人
    協助叫救護車送告訴人去醫院，當時車量很少，路很清楚，
    伊並未閃避車輛，亦未撞到告訴人云云。
二、惟查：
(一)告訴人丙○○於上述時間駕車沿樂群一路第二車道（外側車
    道）西向東方向，於行駛至樂群一路與敬業一路口前，所駕
    機車遭人碰撞，「砰」一聲人就飛出去，機車並滑行撞及吳
    文欽所騎承之腳踏車等情，已據告訴人於警詢（見偵查卷第
    35頁）、偵訊（見偵查卷第25頁）、原審（見原審卷二第7
    頁、第8頁背面、第20頁）及本院審理時指述綦詳。
(二)告訴人騎乘之機車在事發現場留下11.8公尺之刮地痕，刮地
    痕起點距路邊1.8 公尺、終點距路邊2.4 公尺，亦據證人即
    負責處理本件交通事故之臺北市政府警察局中山分局交通分
    隊警員甲○○於原審審理時結證屬實（見原審卷二第13頁背
    面），並有道路交通事故現場圖及道路交通事故調查報告表
    （一）（二）存卷可參（見偵查卷第30、36、37頁）。
(三)告訴人騎乘之機車被撞後，撞擊吳文欽所騎腳踏車，致該腳
    踏車後車輪車蓋凹損，吳文欽並受有右手擦傷、右臀部擦傷
    之傷害等情，亦據證人吳文欽於原審審理時結證屬實（見原
    審卷二第9 頁背面），復有道路交通事故補充資料表附卷可
    憑（見偵查卷第31頁）。
(四)證人吳文欽於原審證稱：「（92年11月17日晚上9 點10分有
    無在樂群一路、敬業一路該地點？）有，當天下毛毛雨我騎
    腳踏車行經事故現場。（當天騎腳踏車經過樂群一路、敬業
    一路時，有無發生意外？）毛毛雨，沒有什麼車，我騎水溝
    旁，有路燈都很亮，突然砰一聲，我就被撞，丙○○打電話
    給她先生，我找我的眼鏡找了10幾分鐘，起來後看到被告的
    車停在丙○○機車旁，我有要求賠償我損失的6000元，因為
    發生車禍難免，丙○○的先生希望被告能夠出面，但是乙○
    ○就是不處理。（被撞是被什麼車子撞？）機車。（機車是
    如何撞你？）撞到我腳踏車後輪的車蓋，都撞凹了，被告撞
    到丙○○的車，丙○○的車才撞我的腳踏車。（被撞之前有
    無聽到機車倒車滑行的聲音？）沒有，一瞬間我人就摔倒，
    只有聽到車行駛的聲音和毛毛雨。（被撞之前有無聽到其他
    車輛撞擊的聲音？）有聽到砰一聲。我可以百分百確定是被
    告撞丙○○的，我老人家不會胡說。（當時車子流量會不會
    很多？）很少，只有我、丙○○、被告。（當天除下毛毛雨
    ，被撞之前的路上有無其也易使人跌倒之物？）沒有，路上
    都很乾淨，路很平坦，路剛作好的。（剛才有百分之百確定
　　是被告撞丙○○的，偵卷第54頁筆錄你也有說，你是如何確
  　定？）依我猜想，當時沒有車，而且被告的車停在丙○○的
    車旁。（請提示偵卷第34頁，警察談話紀錄表你表示你腳踏
　　車的方向，你說不清楚轎車與機車是否有相撞，你的陳述是
  　否實在？）我有說當時突然不知道是否他撞的，筆錄是正確
    的，但是我人起身暈暈的，所以不清楚當時所講的。（事發
    時腳踏車是騎在機車、轎車的最前面？）是。（騎腳踏車時
    你的眼鏡是看前或看後？）看前面。」等語，雖證人吳文欽
　　當時係騎腳踏車在機車及汽車之前，未能目睹本件車禍之發
　  生，且其證稱：「（看前面，如何看到後面車子相撞？）我
    推測的。（轎車與機車相撞是你推測的？）百分之百是我推
    測的。」，固見其所指汽車與機車相撞係推測之詞，不足採
    為證據，然依證人吳文欽所證：「突然砰一聲，我就被撞」
    、「（被撞之前有無聽到其他車輛撞擊的聲音？）有聽到砰
    一聲．．．我老人家不會胡說。」等語觀之，其聽到碰撞之
    聲並非傳聞，足見告訴人所指：伊騎乘機車遭碰撞，「砰」
    一聲人就飛出去等情，與事實相符。
(五)本件事發當時除吳文欽騎腳踏車在告訴人前方外，只有被告
    車輛與告訴人機車，並無其他車輛在附近等情，為被告所自
    承（見原審卷第10頁背面、第18頁背面），並經證人吳文欽
    證述無異。
(六)被告所駕自小客車於本件交通故發生後，造成「右前保桿擦
    撞痕，右後視鏡擦撞新痕」，有道路交通事故補充資料表附
    卷可佐（見偵查卷第31頁），即被告亦在該資料表關於前開
    記載處簽名及按捺指印，且證人甲○○於原審審理時結證：
    「小客車是右前保桿、右後視鏡有擦撞新痕，機車部分是左
    後視鏡鏡面有破損，左側車身另有擦撞痕跡，但不知道是擦
    地痕或是與其他車輛擦撞所造成。」、「新痕就是剛擦撞過
    之痕跡，很明顯看的出來」等語（見原審卷2第11頁背面）
    ，於本院審理時證稱：「（辯護人問：你如何認定新舊痕？
    ）依我處理的經驗，就像有灰塵被擦過一樣，因為是雨天所
    以看起來很清楚。（辯護人問：你所謂的新是多久以前發生
    的？）無法判斷。」等語，證人吳文欽於檢察官偵查中亦證
    稱：「丙○○是被邵先生之車撞到，因卲之車後照鏡有擦痕
    ，我有看到」等語，而證人吳文欽於偵查中向檢察官所為之
    陳述，非顯有不可信之情況，自得採為證據。
(七)告訴人因本件車禍受有左顴骨骨折及臉部挫傷之傷害，亦有
    國泰綜合醫院出具之診斷證明書在卷可資佐證（見偵查卷第
    12頁）。
(八)證人即被告之妹邵貽沅於原審固證稱：「（辯護人主詰問：
    請提示偵卷第43頁7C-2707車輛照片，是否為你的車子？）
    是我的。（辯護人主詰問：平常這部車是你在使用？）是。
    （辯護人主詰問：92年11月17日你有無將該車借給乙○○使
    用？）有。（辯護人主詰問：92年11月17日之前你有無駕駛
    系爭7C-2707小客車在其他路段發生擦撞事故？）有，92年
    10月下旬，通常我有時間早上會帶小孩去上學，那天帶小孩
    去幼稚園，在幼稚園前看到對方計程車車速很快，我把車向
    右打，我的右後視鏡就撞到停在路邊的車子的後視鏡，我試
    圖把我的右後視鏡的鏡面推回去，但推了幾次都掉下來，所
    以我就把車開到內湖路的HONDA保養廠去修理，我記得該車
    廠的老闆、夥計都在，我說可否請暫時幫我把後視鏡放回去
    ，不換新的因為新的自動後視鏡很貴，我那時有看到右後視
    鏡有痕跡，車廠說不用錢，我就回去上班。（辯護人主詰問
    ：請你陳述右後視鏡有擦痕。）在右後視鏡的背面，我是白
    色的車很明顯，被我擦撞的車是黑色的。（辯護人主詰問：
    在幼稚園那一次之前有無發生擦撞？）之前，右後視鏡曾經
    撞到一台機車後面的箱子。（辯護人主詰問：為何去保養廠
    沒有請保養廠美容？）因為我急著去上班，且不用錢。（檢
    察官反詰問：車子曾經在92年10月擦撞？）我只記得是10月
    下旬。（檢察官反詰問：你的車子平常是作何用？多久用一
    次？）每天都開，有時候載小孩去上課，有時候開車送他上
    課我就去上班。（檢察官反詰問：92年10月下旬至92年11月
    17日你的車子有無去洗車？）我通常是2、3個禮拜去洗或等
    我先生去，那段時間有無去洗我沒有印象。（辯護人覆主詰
    問：洗車是否打蠟？）2、3個月才一次。（法官問證人：後
    視鏡的擦痕目前是否存在？）不存在。」等語，惟查：證人
    甲○○於原審供稱：「新痕就是剛擦撞過之痕跡，很明顯看
    的出來」等語，且被告於前開交通事故補充資料表記載：「
    ．．．，右後視鏡擦撞新痕」處簽名及按捺指印，再者，前
    被告車輛之顏色為白色，而該車右後視鏡擦撞痕係屬輕微之
    黑色擦痕，有偵查卷第42頁照片為憑，復為被告於本院審理
    時所自承，乃事後均未予擦拭或修補，已與常情有違。足見
    前開右後視鏡之擦痕係屬新痕，證人邵貽沅之證詞自不足採
    。
(九)被告所駕自小客車右後視鏡與告訴人所騎機車左把手發生擦
    撞後，告訴人雖已人車分離，致該機車乏人控制，但亦未必
    係外側車道偏離而右傾滑行，被告辯稱當時告訴人滑倒後，
    機車在乏人控制下，勢必往外側車道偏離而滑行，乃告訴人
    機車竟係左傾倒地滑行，造成「右前保桿擦撞痕，右後視鏡
    擦撞新痕」，並保持幾近直線之稍微往內側車道前進之行進
    方向（刮地痕起點距路邊1.8公尺、終點距路邊2.4公尺），
    因認告訴人所述與事實不符云云，要屬臆測之詞，亦不足採
    。
(十)依前開證據資料相互勾稽以觀，告訴人堅稱遭到被告車輛撞
    擊，且曾聽聞碰撞聲，與證人吳文欽即腳踏車騎士供證聽到
    碰撞聲等情節相符，且衡情告訴人如係因天雨路滑自行跌倒
    ，而非遭受撞擊或擦撞，依物理作用，當係人車滑行，殊無
    飛身衝出之理，參以被告所駕自小客車於本件交通故發生後
    ，造成「右前保桿擦撞痕，右後視鏡擦撞新痕」，有道路交
    通事故補充資料表附卷可佐，且被告亦在該資料表關於前開
    記載處簽名及按捺指印，豈能於事後諉為無所認識。況如被
    告所辯：當晚天雨路滑，伊在告訴人後方開車時，突然看見
　　告訴人在伊前方約20公尺處滑倒，才緊急煞車等語，以告訴
　  人在被告前方約20公尺摔倒之距離，加上機車刮地痕之11.8
  　公尺，合計即有31.8公尺之距離可資反應，且被告自陳：「
    （一看到丙○○摔倒是否馬上就有煞車動作？）一開始沒有
    ，但到後面才煞死。）」（見原審卷二第18頁背面），而當
    時並無其他車輛經過，被告何以未立即變換至其他車道，並
    係前車輪偏斜煞停於靠近告訴人所有機車約10公分距離之處
    ，且地面並無任何被告所駕自小客車之煞車痕，足見被告上
    開所辯，無非卸責之詞，不足採信。
(十一)告訴人騎乘之機車，左把手離地高度為96公分至100公分
      ，有被告提出之測量照片在卷為憑，復為告訴人所自承（
      告訴人稱係100公分），而被告所駕駛之車輛，其右後視
      鏡高度，被告供稱「上緣」位置離地高度為108公分，原
      遺留之「擦痕」位置離地高度為102公分，而衡情兩車擦
      撞之際，告訴人車輛非無左右晃動之虞，是該機車把手原
      離地100公分，因而提升高度而與被告車輛「擦撞」位置
      離地高度102公分處發生擦撞，亦相吻合，此亦足作為不
      利於被告之認定。
(十二)告訴人雖指稱其係車後遭被告車輛撞擊云云。惟查：本件
      交通事故之員警所作道路交通事故補充資料表中，並未記
      載告訴人所騎機車車後所受損害，且證人甲○○於原審亦
      證稱：「（問：有無去查看兩車有無撞擊痕？）（答：小
      客車是右前保險桿、右後視鏡有擦撞新痕，機車部分是左
      後視鏡鏡面有破損，左側車身另有擦撞痕跡，但不知道是
      擦地痕或是與其他車輛擦撞所造成。）」（見原審卷二第
      11頁背面）、「（問：機車有無其他損害？）（在照相時
      沒有看到明顯撞擊痕跡。）」（見原審卷二第13頁背面）
      ，並未發現機車後車尾有撞擊痕跡，即難認定被告所駕自
      小客車撞擊告訴人所有之機車車尾。
(十三)本件事證明確，被告聲請對被告所駕自小客車右後視鏡與
      告訴人所駕機車之左後視鏡高度，進行比對，及聲請傳喚
      證人黃萬杰，即無必要，附此敘明。
(十四)綜上所述，本件被告及告訴人均未注意兩車併行之間隔，
      並隨時採取必要之安全措施，以致兩車發生擦撞，造成告
　　　訴人飛離車身倒地並向前翻滾，所騎機車亦向前滑行後，
　　　撞擊同向同車道在前由吳文欽所騎之腳踏車後車尾，致告
　　　訴人受有左顴骨骨折及臉部挫傷之傷害，吳文欽則受有右
　　　手擦傷、右臀部擦傷之傷害無疑。被告所辯，無非卸責之
  　　詞，不足採信。
三、按汽車行駛時，駕駛人應注意車前狀況及兩車併行之間隔，
    並隨時採取必要之安全措施。道路交通安全規則第94條第3
    項定有明文。本件被告駕駛自小客車途經前開時地，應注意
    汽車行駛時，駕駛人應注意兩車併行之間隔，並隨時採取必
    要之安全措施，而當時天候雖下著毛毛雨、路面濕潤，但夜
    間照明清楚、路面無缺陷、無障礙物、視距良好之情形，亦
    無不能注意情事，有道路交通事故調查報告表（一）（二）
    存卷可參，乃竟疏未注意，未注意兩車併行之間隔，並採取
    必要之安全措施，致與丙○○騎乘車號DSU-136號輕機車輕
    機車左側發生擦撞，致丙○○受有前開傷害，其有過失甚明
    。本件經送請臺北市車輛行車事故委員會鑑定及臺北市車輛
    行車事故鑑定覆議委員會覆議結果，均同此認定，有臺北市
    車輛行車事故委員會93年6月3日北鑑審字第09330121500號
    鑑定意見書及臺北市政府衛生局函附臺北市車輛行車事故鑑
    定覆議委員會94年5月23日第6489號鑑定覆議意見書在卷為
    憑。至告訴人騎乘車號DSU-13 6號輕機車沿同向同車道在其
    右側行駛，疏未注意兩車併行之間隔，固與有過失，但亦不
    能解免被告過失行為之成立。再被告之過失行為與告訴人所
    受傷害間，有相當因果關係。本件事證明確，被告犯行堪以
    認定。
四、核被告所為，係犯刑法第284條第1項前段之過失傷害罪。
五、原審因予論罪科刑，固非無見。惟查：（一）原判決以被告
    當時車速約時速40公里，告訴人車速則約時速30公里，已據
    被告、告訴人於警詢時分別陳述明確（見偵查卷第32頁、第
    35頁），則兩車發生碰撞時，最可能發生撞擊之處，應係在
    被告車輛之前保險桿（該車右前保險桿留有擦撞痕），但由
    該車前保險桿之高度顯示，即使撞擊告訴人所有之機車，應
    係撞擊該機車車後懸掛之車牌，而以機車車牌未全面黏貼於
    機車車身及其材質之情況，該車牌遭受撞擊時，將因此有一
    定之彈性可供承受，且無掉漆之問題，自不能因為該車牌未
    凹損或掉漆，即謂未曾遭受撞擊等語，推定被告駕駛之自小
    客車係在告訴人所有機車後方，因疏未注意保持可以煞停之
    距離，並注意車前狀況，致撞擊騎乘在前之告訴人所有機車
    車牌云云，不無推測之嫌，且與事實不符，已有未合。（二
    ）原判決理由欄未就被告過失行為與告訴人所受傷害間有相
    當因果關係乙節，加以說明，亦有不當。被告上訴意旨，否
    認犯罪，雖無足取，但查原判決既有上開可議，要屬無可維
    持，應予撤銷改判。爰審酌被告犯罪之過失程度，告訴人因
    本件交通事故受有如事實欄所述之傷害，以及被告犯後雖曾
    送花向告訴人致意，但迄未賠償告訴人之損害，難認已有悔
    意暨告訴人與有過失等一切情狀，量處如主文第二項所示之
    刑，並諭知易科罰金之折算標準，以資懲儆。
據上論斷，依刑事訴訟法第369條第1項前段；第364條、第299條
第1項前段，刑法第284條第1項前段、第41條第1項前段，罰金罰
鍰提高標準條例第1條前段、第2條，判決如主文。
本案經檢察官呂光華到庭執行職務。
中　　華　　民　　國　　94　　年　　9　　月　　7  　　日
　　　　　　　　　交通法庭  審判長法　官  陳貽男
　　　　　　　　　　　　　　　    法　官  李世貴
　　　　　 　 　　　　　　　　　　法　官  高明哲
以上正本證明與原本無異。
不得上訴。
                                  書記官  李垂福
中　　華　　民　　國　　94　　年　　9 　　月　　8 　　日
附錄：本案論罪科刑法條全文
中華民國刑法第284條
因過失傷害人者，處6 月以下有期徒刑、拘役或5 百元以下罰金
；致重傷者，處1 年以下有期徒刑、拘役或5 百元以下罰金。從
事業務之人，因業務上之過失傷害人者，處1 年以下有期徒刑、
拘役或1 千元以下罰金；致重傷者，處3 年以下有期徒刑、拘役
或2 千元以下罰金。
